臺灣臺中地方法院刑事判決
110年度易字第2329號
公  訴  人  臺灣臺中地方檢察署檢察官
被      告  劉駿逸


選任辯護人  林開福律師
上列被告因過失傷害案件，經檢察官提起公訴（110年度偵字第3
6194號），本院判決如下：
    主    文
劉駿逸無罪。
    理    由
一、公訴意旨略以：被告劉駿逸於民國110年2月28日19時51分許
    ，在臺中市南區美村南路178街之民昇二羽球館內，搭配告
    訴人温彩棠與他組不詳姓名之2人進行羽毛球雙打時，本應
    隨時注意隊友走位情形及前方狀況，於揮拍時應注意安全，
    保持安全距離，以避免揮拍傷及他人，而當時係室內場地，
    燈光充足，其身處該半場之後排位置，視線寬廣，無障礙物
    ，並無不能注意之情事，竟疏於注意在其左前方之告訴人之
    位置及動向，即冒然於告訴人揮拍接球之際，同時以其左手
    持用之球拍自告訴人右後側猛力揮拍擊球，不慎拍擊到告訴
    人之右手，致告訴人受有右側手部第三掌骨閉鎖性骨折及右
    側手部擦挫傷等傷害。因認被告涉有刑法第284條前段之過
    失傷害罪等語。
二、按犯罪事實應依證據認定之，無證據不得認定犯罪事實；又
    不能證明被告犯罪或其行為不罰者，應諭知無罪之判決，刑
    事訴訟法第154條第2項、第301條第1項分別定有明文。所謂
    認定犯罪事實之證據，係指足以認定被告確有犯罪行為之積
    極證據而言，該項證據自須適合於被告犯罪事實之認定，始
    得採為斷罪之資料；且如未能發現相當確實證據，或證據不
    足以證明，自不能以推測或擬制之方法，以為裁判之基礎；
    而認定犯罪事實所憑之證據，雖不以直接證據為限，間接證
    據亦包括在內，然而無論直接證據或間接證據，其為訴訟上
    之證明，須於通常一般人均不致有所懷疑，而得確信其為真
    實之程度者，始得據為有罪之認定，倘其證明尚未達到此一
    程度，而有合理之懷疑存在時，即難遽採為不利被告之認定
    （最高法院76年台上字第4986號裁判參照）。另刑事訴訟法
    第161條第1項規定：檢察官就被告犯罪事實，應負舉證責任
    ，並指出證明之方法。因此，檢察官對於起訴之犯罪事實，
    應負提出證據及說服之實質舉證責任。倘其所提出之證據，
    不足為被告有罪之積極證明，或其指出證明之方法，無從說
    服法院以形成被告有罪之心證，基於無罪推定之原則，自不
    能為被告有罪之判決（最高法院92年台上字第128號裁判參
    照）。
三、公訴意旨認被告涉有上開罪嫌，無非係以被告於偵查中之供
    述、證人即告訴人於偵查中之證述、告訴人於林森醫院及仁
    愛醫療財團法人大里仁愛醫院之診斷證明書、監視器錄影畫
    面翻拍照片、LINE對話紀錄及簡訊截圖、羽球拍斷裂及告訴
    人傷勢照片等件，為其主要論據。
四、訊據被告固坦承其有於上揭時、地，與告訴人搭檔打羽球，
    而告訴人遭其以羽球拍揮擊，並受有上揭傷勢等事實，惟堅
    詞否認有何過失傷害之犯行，辯稱：該球屬於高遠球，本應
    由伊來回擊，是告訴人搶球且侵略至伊之回球領域，致其右
    手遭伊之球拍揮擊，伊對此並無任何過失等語；辯護人則為
    被告辯護稱：依監視錄影畫面及臺中市體育總會羽球委員會
    之評鑑意見可知，案發時，告訴人是負責前半場封網攔截，
    但是本案對手所回擊的球屬於高遠球，已經明顯超過告訴人
    之攻防範圍，而應由被告回擊。又被告在原地跳起伸手殺球
    時，告訴人突然同時往右後方跳起，並且伸手往右方去撈球
    ，這種違反球場常規之搶球行為，依照信賴原則，被告對此
    類無法預見之違規行為，並沒有預見及防止之注意義務可言
    等語。
五、經查：
（一）被告於110年2月28日19時51分許，在臺中市南區美村南路
      178街之民昇二羽球館內，搭配告訴人與他組不詳姓名之2
      人進行羽毛球雙打。詎被告於告訴人接球之際，同時以其
      左手持用之球拍拍擊到告訴人之右手，致告訴人受有右側
      手部第三掌骨閉鎖性骨折及右側手部擦挫傷等事實，業據
      被告於偵查、本院準備程序、審理時均坦認屬實（他卷第
      40至41頁、本院卷第39至44、113至129、221至229頁），
      核與證人即告訴人於偵查、本院審理時所為證述（他卷第
      39至41頁、本院卷第116至130頁）大致相符，復有告訴人
      診斷證明書、監視器錄影畫面截圖翻拍照片、LINE對話紀
      錄及簡訊截圖、羽球拍斷裂及告訴人傷勢照片各1份（他
      卷第9、11、13至15、17至21、45至67、81至105頁、本院
      卷第53至55頁）在卷可考，另有監視器錄影畫面光碟1片
      可佐，是上開事實首堪認定屬實。
（二）被告否認犯行，並以前詞置辯，而公訴意旨所指過失傷害
      罪，以因過失傷害人為其構成要件，所謂「過失」，係指
      行為人按其情節應注意，並能注意，而不注意，此觀諸刑
      法第14條第1項規定自明。據此可知過失犯之成立，以行
      為人對於過失行為所生之構成要件結果及因果歷程有預見
      可能性（即「能注意」），並基於此預見可能性而違反注
      意義務（即「不注意」）為前提要件。
    1.觀以現場監視器錄影畫面截圖可知：於畫面時間19時51分
      59秒時，告訴人趨前而與被告呈現前後進攻陣型，接著告
      訴人跨出右腳往右前方移動；於畫面時間19時52分0秒時
      ，告訴人將雙腳併攏，斯時告訴人與被告呈現前後攻擊隊
      型，而告訴人恰位於被告左前方不遠處。接著對方回擊一
      顆高遠球，告訴人將其右手舉起，而有準備回擊之態樣，
      被告則蹲下。接著告訴人一躍而起，雙腳已離開地面，並
      將其右手往後方延伸，而有準備撈球之姿勢，嗣於告訴人
      向後方撈球時，被告亦跳起，左手持拍而大力揮擊（未能
      確認是否有將球擊出）。而於此際，被告亦因大力揮擊後
      ，左手順勢隨之往下，並因此揮擊到告訴人朝向後方撈球
      之右手手背，此有監視器畫面可考（他卷第45至67頁、本
      院卷第53至55頁）。
    2.由上開案發時錄影連續畫面可見，自告訴人躍起而被告隨
      後亦起身跳起欲進行殺球時，其等2人斯時應位處於同一
      水平面，而自被告位處球場後方以觀，因其視野較為廣闊
      ，其對於告訴人當時亦欲起身接球乙情，理應有所預見。
      然而，於畫面時間19時52分0秒之際，雙方均已揮拍而試
      圖將對方回擊之高遠球擊回，告訴人為擊中該球，而有向
      後撈球之動作，被告亦因奮力揮擊，致其持拍之左手以高
      速向下揮動，並於過程中擊中告訴人向右後方延伸之右手
      手背，上開過程僅歷時短短約1秒鐘，衡諸常情，被告固
      然對於告訴人躍起擊球乙情有所預見，然其對於告訴人為
      擊球向右後方撈球之右手，實屬事出突然，於規範上尚難
      苛求被告對於告訴人突然出現之右手得以採取其餘防止結
      果發生之安全措施，遑論被告當時亦係因高速擊球之故，
      揮拍後順勢將左手及所持之球拍依人體自然動作向下揮擊
      ，堪認被告確已盡其注意義務。
    3.再且，本案經送請臺中市體育總會羽球委員會鑑定，由該
      委員會邀請各校羽球教練共同檢視本案現場監視器光碟結
      果亦認：該球屬高遠球，且依告訴人躍起之動作觀之，該
      球已超越當時位處前場之告訴人所得回擊之高度；再參以
      該球落點，應由位在後場之被告回擊較為適當等語，有該
      協會鑑定意見書可考（本院卷第177、179頁），是參諸上
      揭鑑定意見亦可知，本案對方回擊之高遠球應屬被告所回
      擊之範圍，而不屬位於前場告訴人回擊之範疇，從而後續
      告訴人之右手為撈球而向後延伸至被告向下揮擊之位置，
      致其遭被告球拍擊中，更足認被告對於本案傷害結果之發
      生欠缺預見可能性。
    4.又可容許之風險中有所謂信賴原則，係指行為人在社會生
      活中，於從事某種具有危險性之特定行為時，如無特別情
      事，在可信賴被害者或其他第三人亦會相互配合，謹慎採
      取適當行動，以避免發生危險之適當場合，倘因被害者或
      第三人之不適當行動，而發生事故造成損害之結果時，該
      行為人不負過失責任。例如日常生活中從事具危險性之運
      動，倘於運動時仍要顧慮可能之危險性，運動將無法進行
      且失去存在的意義。因此，合乎運動規則之行為，即使造
      成他人傷亡，亦不能將該傷亡歸責於危險之運動，此時應
      認為行為人並無過失。從而，本案被告遵循羽球運動回擊
      之規則，由其出面回擊對方擊出之高遠球，而於過程中擊
      中告訴人因此揮向後方之右手，揆以上揭說明，已可見被
      告確有遵守相關羽球規則，並採取必要之安全措施，而可
      信賴告訴人不致將其右手揮動至其活動領域，是本案應有
      上揭信賴原則之適用，且顯難歸責於被告。
（三）至公訴意旨雖以告訴人於本院審理時之證述稱其認為依據
      其跳起之高度，其應該可以擊中對方回擊之高遠球，且其
      並沒有向後撈球之動作，只是其於跳起後直接遭被告以球
      拍揮擊，因而被告確有未注意隊友行向之過失行為等語，
      然觀以現場監視器畫面截圖，於畫面時間19時52分0秒時
      ，告訴人跳起後確有將其右手往其右後方延伸而撈球之舉
      ，且其左手斯時亦有彎曲而舉起以維持其個人身體平衡等
      情，而於當下，告訴人之身軀已呈現45度彎曲向右後方延
      伸，此有下述監視器影像截圖可佐（他卷第13頁），已可
      認告訴人上揭證稱其並無向後方撈球動作之證述內容，顯
      與本案客觀事證相違，而不足採信。
　　　
　　　再且，依憑上開截圖所示，可見告訴人向右後方提起之右
      手，然僅能見得被告躍起，而無法看見被告左手之高度，
      因此實可以推認被告左手舉起而擊球之高度應高於告訴人
      。且告訴人將手向右後方延伸而欲擊球之際，被告顯應已
      完成其回擊之動作而有朝地面移動之舉止，嗣後2人才會
      於下一秒同時著地，可見告訴人上開證稱其係遭被告於擊
      球前逕行擊中其右手之證述，顯與事證相違。是以，公訴
      意旨徒以上揭證人即告訴人於本院審理時所為與客觀事證
      相違之證述，認被告涉有本案罪嫌，顯難逕予採信，而為
      不利於被告之認定。
（四）綜上各情，實係告訴人為接住高遠球而於躍起當下向右後
      方撈球，然依羽球雙打活動規則及前揭鑑定意見，堪認告
      訴人向右後方伸起之右手已侵入被告之防守區域。則被告
      為接擊本屬其應負責之高遠球，於抬頭瞄準來球之際，告
      訴人即倏地侵入被告守備範圍；量以羽毛球運動屬快速激
      烈之運動，縱認被告有注意原告活動位置之義務，其亦顯
      無從預見告訴人可能於空中將右手向後延伸撈球而侵入其
      揮拍領域，而立刻採取避免措施之迴避可能。況如參諸上
      揭過失理論之旨趣，從事運動本具有危險性，且參與運動
      之行為人及被害人均應可信賴對方將為必要之注意，相互
      為遵守運動規則之適當行為，而無考慮對方將會有違反運
      動規則之不當行為之義務。是以，本案被告雖有未注意告
      訴人活動範圍之過失，然本案事故後續係肇因於告訴人於
      撈球之際，不慎將其右手向後方延伸而侵入被告之守備範
      圍，致使被告就此結果之發生並無預見可能性且無法避免
      ，是本案被告就告訴人因此所受傷害並無過失可言，洵堪
      認定。 
六、綜上所述，依舉證分配之法則，對於被告之成罪事項，應由
    檢察官負舉證義務，本案遍查全卷核無足認被告確有公訴人
    所指上揭過失傷害犯行之直接證據，公訴人所提之間接證據
    ，於一般經驗上亦未能將有利被告之其他合理情況逕予排除
    。從而，被告是否涉有上揭過失傷害之犯行，仍有合理懷疑
    存在，無法說服本院形成被告涉犯上開被訴犯罪之確定心證
    ，則依罪疑唯有利於被告原則，即應對被告為有利之認定。
    是以，揆諸上揭刑事訴訟法規定及裁判意旨，自應為被告無
    罪之諭知。
據上論斷，應依刑事訴訟法第301條第1項前段，判決如主文。
本案經檢察官詹益昌提起公訴，檢察官宋恭良到庭執行職務。
中　　華　　民　　國　　111 　年　　7 　　月　　25　　日
                  刑事第十庭    審判長法  官  陳玉聰
　　　　　　　　　                    法  官  林芳如
　　　　　　　　　                    法  官  林怡姿
以上正本證明與原本無異。
如不服本判決應於收受送達後20日內向本院提出上訴書狀，並應
敘述具體理由；其未敘述上訴之理由者，應於上訴期間屆滿後20
日內向本院補提理由書（均須按他造當事人之人數附繕本）「切
勿逕送上級法院」。
告訴人或被害人如不服判決，應備理由具狀向檢察官請求上訴，
上訴期間之計算，以檢察官收受判決正本之日起算。
                                      書記官  黃泰能
中　　華　　民　　國　　111 　年　　7 　　月　　25　　日